【裁判字號】    99,上易,975
【裁判日期】    991125
【裁判案由】    詐欺
【裁判全文】
臺灣高等法院高雄分院刑事判決         99年度上易字第975號
上  訴  人
即  被  告  陳俊達
上列上訴人因詐欺案件，不服臺灣高雄地方法院99年度易字第13
54號中華民國99年9 月1 日第一審判決（起訴案號：臺灣高雄地
方法院檢察署99年度偵字第10569 號），提起上訴，本院判決如
下：
     主  文
上訴駁回。
     事  實
一、陳俊達前因傷害案件，經臺灣臺南地方法院92年度簡上字第
    294 號判處有期徒刑3 月確定，於民國94年1 月3 日易科罰
    金執行完畢。猶不知悔改，於能預見一般取得他人金融帳戶
    提款卡加以使用之舉，常與財產犯罪有密切之關聯，且可能
    係為掩飾不法犯行，避免有偵查犯罪權限之執法人員循線查
    緝，以確保犯罪所得之不法利益，竟仍以縱有人以其提供金
    融帳戶之提款卡實施詐欺取財犯行，亦不違背其本意之幫助
    犯意，於民國98年12月11日前某日，於不詳處所，將其妻郭
    香蘭（另經檢察官不起訴處分確定）所開立之臺灣中小企業
    銀行九如分行（下稱臺企九如分行）帳號00000000000 號帳
    戶之提款卡、使用密碼提供予姓名年籍均不詳之詐欺集團成
    員。嗣該集團成員於取得該提款卡及使用密碼後，即共同基
    於意圖為自己不法所有之犯意，推由其中一名成員於98年12
    月11日19時10分許，在網路MSN 即時通以暱稱「花花」，向
    陳緯誠佯稱提供援交服務云云，致陳緯誠陷於錯誤，於翌日
    零時39分、43分許，分別以ATM 轉帳方式，各匯款新臺幣（
    下同）1666元、18000 元至郭香蘭之上開帳戶內。嗣經陳緯
    誠發覺受騙後報警處理，始循線查知上情。
二、案經臺北縣政府警察局三峽分局報由臺灣板橋地方法院檢察
    署呈請臺灣高等法院檢察署核轉臺灣高雄地方法院檢察署檢
    察官偵查起訴。
     理  由
壹、證據能力方面：
    按被告以外之人於審判外之陳述雖不符刑事訴訟法第159 條
    之1 至之4 等4 條之規定，而經當事人於審判程序同意作為
    證據，法院審酌該言詞陳述或書面陳述作成時之情況，認為
    適當者，亦得為證據；當事人、代理人或辯護人於法院調查
    證據時，知有刑事訴訟法第159 條第1 項不得為證據之情形
    ，而未於言詞辯論終結前聲明異議者，視為有前項之同意，
    同法第159 條之5 定有明文。本件證人即被害人陳緯誠、證
    人郭香蘭均屬被告以外之人，其等於警詢或檢察事務官詢問
    時之陳述內容，業經本院審理時予以提示並告以要旨，且各
    經檢察官及被告表示意見。當事人已知上述筆錄乃傳聞證據
    ，且均同意作為證據，又未於言詞辯論終結前對該等筆錄內
    容異議，依上開規定，其等上揭陳述內容應具有證據能力。
貳、實體方面：
一、訊據上訴人即被告陳俊達坦承郭香蘭所申請上揭臺企九如分
    行之帳戶，平時由其所使用無訛，惟矢口否認有幫助詐欺取
    財犯行，辯稱：被告未提供上揭帳戶之提款卡及使用密碼給
    詐欺集團成員，是該提款卡遺失後遭他人拾獲並盜用，有可
    能在提款機前面遺失的云云。
二、經查：
  (一)臺企九如分行帳號00000000000 號帳戶為被告之妻郭香蘭所
    申請，且申請後即將該帳戶存摺、提款卡、使用密碼等資料
    交由被告使用乙節，業據被告供述在卷（原審法院卷第26頁
    ），核與證人郭香蘭警詢及檢察事務官詢問時證述之內容相
    符（板橋地檢署99偵3072卷第4 至5 頁、高雄地檢署99偵10
    569 卷第14頁）。故郭香蘭所申請上揭臺企九如分行帳戶之
    提款卡，是由被告保管、使用之事實，堪以認定。
  (二)被害人陳緯誠於98年12月11日19時10分許，在網路MSN 即時
    通與暱稱「花花」之人聯絡後，遭騙稱將提供援交服務，致
    陷於錯誤，於翌日零時39分、43分許，分別以ATM 轉帳方式
    ，各匯款1666元、18000 元至郭香蘭上開帳戶內之事實，為
    被告所不爭執（99審易2312第18頁），且有證人陳緯誠於警
    詢中之證述可按（板橋地檢署99偵3072卷第2- 1頁）。此外
    復有陳緯誠ATM 交易明細單、郭香蘭上揭存摺內頁影本（板
    橋地檢署99偵3072卷第6 至8 頁）在卷可稽，是被害人陳緯
    誠遭人詐騙後將款項匯入被告所保管、使用之上揭郭香蘭帳
    戶內之事實，亦堪認定。足認被告所保管、使用之上開帳戶
    已遭詐欺集團利用作為詐騙被害人陳緯誠之工具無訛。
  (三)被告雖辯稱伊是將上開帳戶之提款卡放置皮夾內遺失後遭盜
    用，有可能在提款機前面遺失的云云。惟查，金融帳戶提款
    卡攸關個人財產權益之保障甚鉅，若落入不明人士手中，極
    易被利用作為取贓之犯罪工具，一般人若有不慎遺失之情，
    當於發現後即時掛失，以防止遭他人盜用，被告既供稱伊在
    98年12月7 、8 日已經其任職之公司告知無法轉帳時，即發
    現遺失上揭帳戶之提款卡（原審法院卷第25頁），卻遲至98
    年12月13日才打電話掛失，是其所辯上揭提款卡是放置皮夾
    內遺失乙節，是否值採，即非無疑。且被告雖辯稱其任職之
    公司於98年12月7 、8 日，已經告知無法轉帳云云，惟上開
    帳戶當時既未被列入警示帳戶，且被害人陳緯誠仍能於98年
    12月11日以ATM 轉帳方式，匯款1666元、18000 元至郭香蘭
    之上開帳戶內，已如上述，其所辯該帳戶無法轉帳薪資而被
    告知一節，亦顯與事實不符，足認被告並未被告知其薪資無
    法轉帳。乃被告竟能於陳緯誠於98年12月11日匯款轉帳，詐
    騙集團同日領出後，即知於98年12月13日申報遺失，顯非巧
    合，所為已與一般常情不符。復參以現今社會上，確存有不
    少為貪圖小利而出售個人帳戶資料或提供金融帳戶提款卡供
    人使用之情，是犯罪集團成員僅須付出少許之金錢，即可取
    得其等可完全操控而無遭掛失風險之帳戶資料使用，衡情當
    無利用他人遭竊、遺失等未經帳戶使用者同意使用的帳戶之
    理。另從詐騙集團之角度思考，其等既知社會上一般正常之
    人如帳戶存摺、提款卡遭竊或遺失，為防止拾得或竊得之人
    盜領存款或將帳戶作為不法使用，必於發現後立即向金融機
    構辦理掛失止付或報警處理，而於原帳戶所有人或使用人掛
    失止付後，其等即無法以拾得或竊得之存摺、提款卡提領該
    帳戶內之存款，在此情形下，如仍以此帳戶作為其犯罪工具
    ，則在其等向被害人詐騙，並誘使被害人將款項轉入或匯入
    該帳戶後，卻又極有可能因帳戶所有人掛失止付而無法提領
    ，則其等大費周章從事於詐騙犯罪之行為，甘冒犯罪後遭追
    訴、科刑之風險，卻無法順利提領其等騙得之財物，其犯罪
    之目的，無異於為他人作嫁，此等損人不利己之舉，又豈是
    聰明狡詐之詐騙集團成員事先所未顧及。簡而言之，從事此
    等財產犯罪之詐騙集團成員，若非確定該帳戶所有人或使用
    人於提供其等使用期間不會去掛失止付或報警，以確保其等
    能自由使用該帳戶轉帳、提款，應不至於以該帳戶從事財產
    犯罪。故被告辯稱上開帳戶係遺失云云，顯有重大悖情之處
    ，殊不足採。被告另辯稱不知道拾得該提款卡之人如何獲知
    使用密碼，進而得以順利領取被害人遭騙後匯入上揭帳戶內
    之款項云云。然欲使用提款卡提領帳戶內之款項，須於金融
    機構所設置之自動櫃員提款機上依指令操作，並輸入正確之
    使用密碼，方可順利領得款項，若非帳戶所有人或使用人同
    意、授權而告知提款卡之使用密碼，單純拾得提款卡之人，
    欲隨機輸入號碼而領取款項之機會，以現今提款卡密碼之設
    計，拾得之人隨意輸入號碼而與正確使用密碼相符者，機率
    微乎其微。而被告供稱伊除該提款卡外，並未遺失其他物品
    ，且亦未將該提款卡之使用密碼記載在該提款卡上（原審法
    院卷第27頁），是縱使上揭提款卡果真不慎遺失，拾得該提
    款卡之人，在無法得知正確使用密碼前提下，衡情應無法輸
    入正確使用密碼進而使用該提款卡從帳戶內提領任何款項。
    是被告辯稱該提款卡是遺失後遭人盜用云云，更與常情不符
    ，自難令人置信。
  (四)綜上所述，本件被告上揭所辯，俱不足採。本案事證明確，
    被告幫助詐欺取財之犯行，堪以認定，應依法論科。被告請
    求調閱其最後一筆領錢之監視錄影畫面，因本件罪證已明，
    且該監視錄影畫面是98年11月9 日，距今已逾1 年，該監視
    畫面又無法證明何事，自無調閱之必要，附此說明。
三、按刑法上之幫助犯，係對於犯罪與正犯有共同之認識，而以
    幫助之意思，對於正犯資以助力，而未參與實施犯罪之行為
    者而言（最高法院75年度台上字第1509號、84年度台上字第
    5998號、88年度台上字第1270號判決意旨參照），故未參與
    實施犯罪構成要件之行為，且係出於幫助之意思提供助力，
    即屬幫助犯。本案被告將前揭帳戶提款卡及使用密碼，交付
    予姓名、年籍不詳之詐欺集團成員，雖因而使該詐欺集團成
    員得基於詐欺取財之犯意，向被害人施以詐術，致被害人陷
    於錯誤，而匯款至前開帳戶內，遂行其詐欺取財之犯行，然
    被告單純提供帳戶提款卡及使用密碼供人使用之行為，並不
    等同於向被害人施以欺罔之詐術行為，且亦無證據證明被告
    有參與詐欺取財犯行之構成要件行為，則被告提供提款卡及
    使用密碼供人使用之行為，對於前開詐騙集團遂行詐欺取財
    犯行，資以助力，揆諸上開判決意旨，自應論以幫助犯。是
    核被告所為，係犯刑法第30條第1 項、第339 條第1 項詐欺
    取財罪之幫助犯。又被告有如事實欄一所示之前科紀錄，有
    臺灣高等法院被告前案紀錄表在卷可按，於受有期徒刑執行
    完畢後5 年內故意再犯本件犯罪，為累犯，應依刑法第47條
    第1 項，加重其刑。另被告係幫助犯詐欺取財罪，應依刑法
    第30條第2 項規定，減輕其刑，並先加後減之。
四、原審因依刑法第30條、第339 條第1 項、第47條第1 項、第
    41條第1 項前段，刑法施行法第1 條之1 之規定，並審酌被
    告雖未實際參與詐欺取財犯行，但其提供前開帳戶提款卡及
    使用密碼供他人非法使用，幫助犯罪者隱匿真實身份，助長
    社會犯罪風氣及增加追緝犯罪之困難度，實屬不該，且犯後
    飾詞卸責，足見其毫無悔意，本應嚴懲，惟念其所為僅係幫
    助行為，尚未實際參與詐欺取財之犯行，可責難性較低，及
    被害人之受騙金額非鉅等一切情狀，量處有期徒刑4 月，並
    考量被告教育程度高中畢業、經濟狀況小康（板橋地檢署99
    偵3072卷第3 頁）等一切情狀，諭知以新臺幣1 千元折算1
    日之易科罰金折算標準。認事用法，核無不合，量刑亦屬妥
    適。被告上訴意旨，仍執前詞，否認犯罪，空言指摘原判決
    不當，為無理由，應予駁回。
據上論結，應依刑事訴訟法第368 條，判決如主文。
本案經檢察官郭振昌到庭執行職務。
中    華    民    國    99    年    11    月    25    日
                刑事第五庭    審判長法  官  曾永宗
                                    法  官  鍾宗霖
                                    法  官  任森銓
以上正本證明與原本無異。
不得上訴。
中    華    民    國    99    年    11    月    25    日
                                    書記官  呂素珍
附錄本判決論罪科刑法條：
刑法第339條第1項
意圖為自己或第三人不法之所有，以詐術使人將本人或第三人之
物交付者，處 5 年以下有期徒刑、拘役或科或併科 1 千元以下
罰金。

司法院資訊處製作；財團法人民間司法改革基金會備份。
